最高法院刑事判決　　　　　　　　　　　　　　　八十八年度台上字第六三八五號
　　上　訴　人　甲○○
右上訴人因偽造有價證券案件，不服臺灣高等法院台中分院，中華民國八十八年八月
二十六日第二審判決（八十八年度上訴字第一二七七號，起訴案號：臺灣南投地方法
院檢察署八十七年度偵字第三三三七號、第三三四○號），提起上訴，本院判決如左
：
    主  文
上訴駁回。
    理  由
按刑事訴訟法第三百七十七條規定，上訴於第三審法院，非以判決違背法令為理由，
不得為之。是提起第三審上訴，應以原判決違背法令為理由，係屬法定要件。如果上
訴理由狀並未依據卷內訴訟資料，具體指摘原判決不適用何種法則或如何適用不當，
或所指摘原判決違法情事，顯與法律規定得為第三審上訴理由之違法情形，不相適合
時，均應認其上訴為違背法律上之程式，予以駁回。本件原判決撤銷第一審不當之科
刑判決，改判仍依牽連犯，從一重論處上訴人甲○○意圖供行使之用，而偽造有價證
券（累犯）罪刑（處有期徒刑三年六月）。上訴意旨略稱：系爭票號0000000
號、0000000號支票，均係張繼武因欠上訴人金錢，囑上訴人持以調現而交予
上訴人，張繼武交付該二紙支票時，其上日期、金額均已填載，印章亦已蓋妥，該支
票絕非上訴人所偽造。此由第一審法院將支票送鑑定，認其上字跡非上訴人筆跡，即
足證明。至於該支票是否為張繼武所偽造，上訴人難以知悉，第一審送鑑定時，因無
上訴人及張繼武平日類同之字跡可供比對，致鑑定結論，祇可供參考，但上訴人及張
繼武均曾因案羈押於臺灣台中看守所或臺灣台中監獄，在監所內不難調得上訴人及張
繼武平日之筆跡，原審未循此途徑調查，自有應於審判期日調查之證據未予調查之違
法。又系爭支票既非上訴人所偽造，上訴人亦未利用他人偽造，若以原審認定上訴人
明知該支票為贓物郤仍予收受，上訴人應成立之罪名亦非收受贓物及偽造有價證券，
原判決認事用法除違背證據法則外，亦有不適用法則或適用法則不當之違法。至於測
謊並不能作為論罪科刑之唯一根據，原審在無其他佐證足以證明上訴人所言不實之情
況下，徒以上訴人測謊時情緒有波動反應，即指上訴人說謊，有違證據法則、經驗法
則云云。
惟查：原判決係依憑被害人嚴宥吟、證人廖學忠、李鳳山在警訊及第一審法院調查時
分別供證失竊空白支票、印鑑章或自上訴人處取得系爭支票之證述、證人張繼武在其
所涉臺灣南投地方法院八十七年度易字第三一九號竊盜案件偵、審時自白行竊之供述
及在本案警訊、第一審法院調查時證稱：「空白支票數張及印章等係張皇凱向我拿去
用的，他告訴我要開立支票去領領看。」、第一審法院囑託法務部調查局對張繼武與
上訴人實施測謊，張繼武關於所稱「沒有交付支票給甲○○請其幫忙調錢」、「支票
上的文字、印章不是其填載的」，經測試無情緒波動反應，應未說謊，上訴人關於所
稱「支票上的金額及印章不是其填載的」，經測試呈情緒波動反應，應係說謊，有該
局八十八年四月十九日陸(三)字第八八一三○五二九號鑑驗通知書附卷可稽，此外復
有支票、退票理由單、遺失票據申報書等件影本在卷可稽等證據資料，認定上訴人有
其事實欄所載之犯行，並以：「上訴人及張繼武當庭書寫筆跡送請內政部警政署刑事
警察局鑑定結果，認附表所示支票二張記載之發票日期及金額，與上訴人及張繼武之
字跡皆不相符，惟因該項鑑定並無被告及張繼武平日類同字跡可資比對，是其結論僅
供參考，已經該局八十八年二月五日刑鑑字第一一二七九號鑑驗通知書敘述甚明」為
理由，認定上訴人雖非親自簽寫偽造上開支票，惟應認係上訴人委由不知情之第三者
填載支票內容。已於判決理由內詳敘其調查證據之結果及取捨證據認定之理由。並就
上訴人否認之供詞及其所辯各節，認非可採，予以指駁，就形式上觀察，原判決並無
採證認事違背經驗法則、論理法則、適用法則不當或不適用法則等違背法令之情形，
上訴意旨置原判決理由已明白論斷之事項於不顧，徒憑己見，漫指其所為不應構成收
受贓物及偽造有價證券罪，原判決有不適用法則及適用法則不當之違法，自非適法之
第三審上訴理由。再者上訴人在第一審及原審調查、審理中從未聲請向監所調取其平
日書寫之筆跡以供鑑定，俟第一審法院將上訴人及張繼武當庭書寫之筆跡與支票上之
筆跡，送請內政部警政署刑事警察局鑑定，並提示鑑驗通知書予上訴人辯論時，不但
對該鑑驗通知書未表示任何意見（見第一審卷八十八年五月四日審判筆錄、原審卷第
三四頁），於審判長質以尚有何證據聲請調查時，復答稱：「無」（見同上卷頁），
而原審綜合卷內證據資料，認定上訴人乃委請不知情之第三人簽發系爭支票，並明
該項筆跡鑑定結果，尚無從作為上訴人未犯本案之有利認定，係屬於事實審法院採證
認事職權之合法行使，且與採證法則並無顯然相悖之處。上訴人至法律審之本院，始
就此為爭執，認原審未盡調查能事，顯非依據卷內資料而為指摘，自不足以辨認原判
決已具備違背法令之形式要件。又測謊鑑定，係依一般人在說謊時，會產生遲疑、緊
張、恐懼、不安等心理波動現象，以科學方法，由鑑定人利用測謊儀器，將受測者之
上述情緒波動反應情形加以紀錄，用以分析判斷受測者之供述是否違反其內心之真意
而屬虛偽不實。故實施測謊鑑定，倘鑑定人員具備專業之知識技能，復基於保障緘默
權而事先獲得受測之被告同意或相關證人未為拒郤接受之表示，所使用之測謊儀器及
其測試之問題與方法又具專業可靠性時，該測謊結果，如被告就有利之供述，經鑑定
人分析判斷有不實之情緒波動反應，依證據補強性法則，雖該測謊結果，不得作為有
罪判決之唯一證據，但非毫無證據能力，仍得與其他證據資料互為佐證，而採為裁判
之基礎。而證人不利於被告之供述，經鑑定結果，苟無任何虛偽供述之情緒波動反應
，此鑑定結果與該證人不利於被告之證述相互利用，如可使證人之證言獲得確信，即
非不可以該證言為不利於被告之認定。至於測謊鑑定就待證事實之證明力究竟如何，
事實審法院自有自由判斷之職權。原判決採納證人張繼武之證言，認定上訴人所辯純
屬卸責之詞，並非以上訴人實施測謊鑑定之結果為其唯一論據，而係以上訴人及證人
張繼武之供述，與渠等經實施測謊鑑定之結果綜合判斷，此應屬事實審法院採證認事
職權之合法行使，且與證據法則無違，上訴人執此指摘原判決違背證據法則、經驗法
則，顯有誤會，應非提起第三審上訴之適法理由。綜上所論，上訴人就偽造有價證券
及其行使部分之上訴，違背法律上之程式，應予駁回。至於上訴人牽連犯刑法第三百
四十九條第一項之收受贓物罪及同法第三百三十九條第一項之詐欺取財罪，核屬刑事
訴訟法第三百七十六條第一、四款之案件，依該條之規定，既經第二審判決，不得上
訴於第三審法院，牽連之重罪（偽造有價證券罪）上訴既不合法，輕罪部分亦無從適
用審判不可分之原則，併為實體上審判，亦應從程序上予以駁回。
據上論結，應依刑事訴訟法第三百九十五條前段，判決如主文。
中      華      民      國    八十八    年     十一     月     十一     日
                              最高法院刑事第一庭
                                  審判長法官  施  文  仁
                                        法官  張  淳  淙
                                        法官  林  永  茂
                                        法官  蕭  仰  歸
                                        法官  洪  佳  濱
      右正本證明與原本無異
                                              書  記  官
中      華      民      國    八十八    年     十一     月     十八     日
